臺灣臺南地方法院刑事判決　　　　　　　95年度訴字第1776號
公　訴　人　臺灣臺南地方法院檢察署檢察官
被　　　告　丙○○
選任辯護人　宋錦武律師
上列被告因強盜案件，經檢察官提起公訴（95年度偵字第16779
號），本院判決如下：
    主  文
丙○○犯恐嚇取財罪，未遂，處有期徒刑陸月，如易科罰金，以
新台幣壹仟元折算壹日；扣案之毛巾貳條沒收。
    事  實
一、丙○○因沉迷電動玩具賭博，缺錢花用，竟心萌歹念，意圖
    為自己不法之所有，於民國（下同）九十五年十一月十八日
    凌晨一時四十三分許，騎乘車牌號碼ND二─四九一號重機車
    ，至位於臺南縣善化鎮嘉南里茄拔三五○之五一號「皇家便
    利商店」前，以其所有之毛巾一條包住機車車牌，並以其所
    有之另一條毛巾蒙面，身穿淺黃色輕便雨衣一件，手持在不
    詳路邊撿拾之長約六十公分鐵條一支，進入該便利商店內，
    將上開鐵條持於自己胸前，隔著櫃檯指向店員甲○○，恐嚇
    甲○○並恫稱交出錢來，甲○○見狀尚有自由意思，立即蹲
    身拿起置放在收銀機下方之木質球棒一支，朝丙○○揮打，
    丙○○抵擋一、二下後旋奔出店外，騎乘上開機車欲行逃逸
    ，甲○○為阻止丙○○離去，上前拉扯而遭丙○○以鐵條毆
    打，造成甲○○受有頭皮撕裂傷、左手第四指擦傷等傷害（
    傷害部分由檢察官另為不起訴處分）。嗣警方據報沿路追捕
    ，於同日凌晨一時四十六分許，在善化鎮○○里○○○○路
    三一二點八公里南下車道查獲丙○○，扣得上開毛巾二條及
    上開輕便雨衣一件（上開鐵條於警方追捕中遺落不詳路邊，
    並未尋獲）。
二、案經甲○○訴由臺南縣警察局善化分局報告臺灣臺南地方法
    院檢察署檢察官偵查起訴。
    理  由
一、(一)訊據被告丙○○對於上開恐嚇取財未遂之事實承認無訛（
    見本院卷第二十頁及第三十五頁），核與證人即告訴人甲○
    ○於警詢時及偵審中具結之證述：當時被告頭戴半罩式黑色
    安全帽，身穿淡黃色輕便雨衣，用毛巾蒙著臉，手持約二尺
    長之黑色鐵條進我們店裡，鐵條約舉在他胸部的位置，我以
    為他是剛下班的客人，進來買東西，他先跟我講話，因聲音
    不大，且距離約三、四公尺，我在櫃檯旁邊下方，沒聽清楚
    ，我就走近他約一公尺距離後，隔著櫃檯問他需要什麼東西
    ，才聽到他又小聲叫我把錢拿出來，他一直把鐵條拿在胸口
    的位置，但並無揮舞或打人的動作，我立刻彎身拿起放在櫃
    檯下方的球棒，隔著櫃檯直接打向被告，被告也用鐵條跟我
    對揮了一、二下，就立刻跑出去，我在店內時並無受傷，後
    來我衝出門外要制止被告騎機車離開，他就拿鐵條打我，造
    成我頭部及手部受傷，之後被告就騎機車逃走等語在卷相符
    （見警卷第一至三頁，偵卷第十五、十六頁，本院卷第八十
    二至八十六頁），並有查獲暨現場照片九張及奇美醫院診斷
    證明書一紙附卷（見警卷第九至十三頁，偵卷第十八頁），
    復有上開雨衣一件及毛巾二條扣案可佐，堪予採認。(二)至於
    證人甲○○於警偵訊時雖稱：被告在我面前揮舞鐵條，作勢
    要打我云云（見警卷第二頁，偵卷第十五頁），惟被告於審
    理中並未承認曾揮舞鐵條，且證人此部份警偵訊陳述與證人
    於審理中之所證不符，又證人該等警偵訊陳述亦未具體指明
    被告揮舞鐵條之情形究係如何，難認證人關於此部份之警偵
    訊證述為可採。再被告雖另辯稱：我臉部蒙住毛巾係為禦寒
    ，不是怕被人認出云云（見本院卷第八十一頁），惟徵諸被
    告進入上開便利商店後，溫度已較室外和暖，然其始終並未
    將蒙面之毛巾脫下，且被告先前亦以其所有之毛巾一條圍住
    上開機車車牌，顯見被告係為避免其面貌或機車車號遭人記
    憶或遭監視器錄影，日後警方得以循線查緝，是被告關於此
    部分所辯，委無足採。(三)(1)按刑法上恐嚇取財與強盜罪，同
    以意圖為自己或第三人不法所有為主觀違法要件，其所異者
    ，在實施之手段不同；恐嚇取財罪，係以將來之惡害通知被
    害人使其生畏怖心，或以現時之危害通知被害人，縱使施以
    強暴或脅迫，苟此等強制行為，並未至使被害人達不能抗拒
    之程度，亦即其意思自由尚未達喪失者，即屬相當；強盜罪
    則以目前危害或施用強暴、脅迫等不正方法至使被害人不能
    抗拒，亦即其意思自由已喪失之程度者，始足當之。又審酌
    被害人是否因被告之加害行為達於不能抗拒之程度，應以行
    為當時客觀時、地、人、物等情狀及被害人主觀上之意識為
    斷（最高法院八十年度台上字第一五九一號、第三七五六號
    及八十五年度台上字第三六三號判決意旨參照）。(2)又按刑
    法上恐嚇取財罪之「恐嚇」，固係指以危害通知他人，使該
    人主觀上生畏佈心之行為，然此危害之通知，並非僅限於將
    來，其於現時以危害相加者，亦應包括在內，因是，恐嚇之
    手段，並無限制，其以言語、文字為之者無論矣，即使出之
    以強暴、脅迫，倘被害人尚有相當之意思自由，而在社會一
    般通念上，猶未達於不能抗拒之程度者，仍屬「恐嚇」之範
    疇，至於危害通知之方法，亦無限制，無論明示之言語、文
    字、動作或暗示之危害行為，苟已足使對方理解其意義之所
    在，並足以影響其意思之決定與行動自由者均屬之（最高法
    院八十一年度台上字第八六七號裁判意旨參照）。(3)查被告
    命證人交出金錢時，雖係深夜手持上開鐵條指向證人，而以
    現實之危害加諸於證人，然其二人均係成年男子，其等間始
    終存有一公尺至數公尺之相當距離，並有約六十公分寬之櫃
    檯相隔，且鐵條與可於數公尺外造成他人實質傷亡之槍枝武
    器並不相同，又被告亦未上前揮舞鐵條實際壓制證人，反遭
    證人持球棒攻擊，旋即逃出店外，參諸被告所施用之手段、
    當時二人現場位置、證人主觀上之認知等現場時、地、人、
    物情狀綜合觀之，尚難認證人之意思自由已達喪失之不能抗
    拒程度。(4)至於被告在上開店內，雖持鐵條與證人對揮了一
    、二下，當係出於抵擋證人之攻擊而為，並非欲以該等行為
    至使證人不能抗拒而遂行不法所有意圖，此觀諸證人所證：
    我拿起球棒，直接打向被告，被告跟我對揮了一、二下，就
    立刻跑出去等語自明；又被告在上開店外傷害證人之所為，
    其時點已在本件犯行終了之後，且亦係為掙脫證人之追捕，
    以求逃逸，並非遂行不法所有意圖之手段；故亦無法憑該等
    事證而認證人之意思自由已然喪失。(四)綜上，本件事證明確
    ，被告恐嚇取財未遂犯行堪以認定，應依法論科。
三、(一)核被告丙○○所為，係犯刑法第三百四十六條第三項、第
    一項之恐嚇取財未遂罪。被告著手於恐嚇取財行為之實施，
    惟尚未生取得他人財物之犯罪結果，所為應屬未遂，爰依刑
    法第二十五條第二項之規定，按既遂犯之刑減輕之。公訴意
    旨認本件係成立加重強盜未遂罪嫌，容有誤會，已如前述，
    惟其起訴基本社會事實同一，自應由本院變更起訴法條後予
    以審理；又刑法上之搶奪僅指乘人不及抗拒而為奪取者，本
    件被告並無趁人不及抗拒奪取金錢之行為，與搶奪罪之構成
    要件有間，併此敘明。(二)爰審酌被告年輕力壯，沉迷賭博，
    缺錢花用，而於深夜蒙面手持鐵條，對便利商店店員恐嚇取
    財，影響社會治安，危害不小，惟被告高職畢業，素行尚佳
    ，犯後承認犯行，業與證人成立和解，賠償完畢，有和解書
    一紙附卷可憑（見本院第三十頁），暨本件尚未取得財物等
    一切情狀，量處如主文所示之刑，並諭知易科罰金之折算標
    準，以示懲儆。末查，扣案之毛巾二條為被告所有，業據被
    告供承在卷（見本院卷第七十九頁），且係被告為本件犯行
    時，用以蒙面及遮掩車牌，避免身分暴露之物品，當係供本
    件犯罪所用之物，爰依刑法第三十八條第一項第二款、第三
    項規定沒收之。另按刑法第三十八條第一項第二款之「供犯
    罪所用或供犯罪預備之物」，必於犯罪有直接關係者，始屬
    相當。故如於犯罪無直接關係，僅間接使用者，即不含在內
    （最高法院五十一年度台非字第一三號判例、九十二年度台
    非字第二三一號判決參照），查被告犯罪時雖身穿扣案之上
    開淺黃色輕便雨衣一件，惟被告於審理中供稱該雨衣係為禦
    寒所用等語（見本院卷第八十一頁），徵諸當時正值寒夜，
    被告所辯非無理由，且該輕便雨衣短小單薄，顏色透明，實
    無法供被告利用為犯案時之身分掩蔽，故無法認該雨衣係供
    本件犯行之直接使用者，爰不為沒收之宣告。
據上論斷，應依刑事訴訟法第二百九十九條第一項前段、第三百
條，刑法第三百四十六條第三項、第一項、第二十五條第二項、
第四十一條第一項前段、第三十八條第一項第二款，刑法施行法
第一條之一第一項、第二項前段，判決如主文。
本案經檢察官乙○○到庭執行職務。
中　　華　　民　　國　　96　　年　　5 　　月　　15　　日
　　　　　　　　　刑事第八庭  審判長  法　官  彭喜有
                                      法  官  李東柏
                                      法  官  盧鳳田
以上正本證明與原本無異。
如不服本判決，應於判決送達後10日內，向本院提出上訴狀（應
附繕本）。
                                      書記官  吳姁穗
中　　華　　民　　國　　96　　年　　5 　　月　　15　　日
附錄本件論罪科刑法條：
刑法第346條：
意圖為自己或第三人不法之所有，以恐嚇使人將本人或第三人之
物交付者，處6月以上5年以下有期徒刑，得併科1千元以下罰金
。
以前項方法得財產上不法之利益，或使第三人得之者，亦同。
前二項之未遂犯罰之。
